臺灣高等法院臺南分院民事判決　九十二年度上更(三)字第四七號　Ｊ
　　　上　訴　人
　　　即　被　告　酉　○　○
　　　　　　　　　Ｂ　○　○
　　　　　　　　　寅　○　○
　　　　　　　　　子　○　○
　　　訴訟代理人　陳　貴　德　律師
　　　被 上 訴人
　　　即　原　告　天　○　○　.
　　　　　　　　　宇　○　○　.
　　　　　　　　　玄　○　○　.
　　　　　　　　　乙　○　○　.
　　　　　　　　　甲　○○○　.
　　　兼右五人共同
　　　訴訟代理人　巳　○　○　.
　　　被 上 訴人
　　　即　原　告　亥　○　○　.
　　　追加原　告　午　○　○　.
　　　　　　　　　未　○　○　.
　　　　　　　　　辰　○　○　.
　　　　　　　　　庚　　　○　.
　　　　　　　　　癸　○　○　.
　　　　　　　　　申　○　○　.
　　　　　　　　　黃　○　○.
　　　　　　　　　　　　　　　.
　　　　　　　　　壬　○　○.
　　　　　　　　　　　　　　　.
　　　　　　　　　Ｃ　○　○.
　　　　　　　　　　　　　　　.
　　　　　　　　　地　○　○.
　　　　　　　　　　　　　　　.
　　　　　　　　　戌　○　○.
　　　　　　　　　　　　　　　.
　　　　　　　　　宙　○　○.
　　　　　　　　　　　　　　　.
　　　　　　　　　戊　○○○.
　　　　　　　　　　　　　　　.
　　　　　　　　　Ａ　○　○.
　　　　　　　　　　　　　　　.
　　　右十四人之
　　　共　　　同
　　　訴訟代理人　巳　○　○　.
　　　追加 被 告　丑　○　○.
　　　　　　　　　卯　○　○　.
　　　　　　　　　辛　○　○　住台北縣中和市○○街一二九號
　　　　　　　　　己　○　○　.
　　　　　　　　　丁　○　○　.
　　　　　　　　　　　　　　　.
　　　　　　　　　丙　○　○　.
　　　右六人共同
　　　訴訟代理人　陳　貴　德　律師
右當事人間請求履行契約事件，上訴人對於中華民國八十六年四月二十八日台灣台南
地方法院第一審判決（八十六年度訴字第二０四號）提起上訴，經最高法院第三次發
回更審，本院於中華民國九十三年四月六日言詞辯論終結，茲判決如左：
      主      文
上訴駁回。
追加被告丑○○、卯○○、辛○○、己○○、丁○○、丙○○應共同與上訴人酉○○
、Ｂ○○、寅○○、子○○等容忍追加原告Ａ○○、地○○、戌○○、宙○○、戊○
○○、黃○○、壬○○、Ｃ○○、午○○、未○○、辰○○、庚○、癸○○、申○○
與被上訴人巳○○、天○○、宇○○、玄○○、亥○○、甲○○○、乙○○等通行臺
南縣六甲鄉○○段第二○之九地號、及同段第二○之一○地號內，如附表複丈成果圖
乙案即第二○之九（Ｂ）部分、面積零點零壹零伍公頃，第二○之一○（Ｂ）部分、
面積零點零零零肆公頃土地。
第二審及發回前第三審訴訟費用由上訴人酉○○、Ｂ○○、寅○○、子○○連帶負擔
；追加部分訴訟費用（即本審及發回前第三審部分，確定部分除外）由追加被告丑○
○、卯○○、辛○○、己○○、丁○○、丙○○與上訴人酉○○、Ｂ○○、寅○○、
子○○連帶負擔。
      事　　　實
甲、上訴人及追加被告方面：
一、聲明：求為判決：(一)原判決廢棄。(二)被上訴人巳○○、天○○、宇○○、玄○○
    、乙○○、甲○○○等人第一審之訴，及追加原告午○○、未○○、辰○○、庚
    ○、癸○○、申○○、Ａ○○、地○○、戌○○、宙○○、戊○○○、黃○○、
    壬○○、Ｃ○○（Ａ○○以下八人係陳哂之承受訴訟人）等人之訴，應予駁回。
二、陳述：除與原判決記載相同者，茲引用之外，補稱：
（一）系爭契約本身就是無名契約，應就整個契約來解釋。若是租賃法律關係，整個
      法律關係應全部用租賃來解釋，若是使用借貸法律關係，則應全部適用借貸法
      律關係來解釋，不能分割為二來解釋。
（二）系爭合約法律性質應為使用借貸。
  (一)、按「當事人約定，各以自己之物供他方使用，除立約當時，確有一定租金之約
      定，僅兩免現實支付之煩者外，如係無償使用，仍為使用借貸，而非租賃」（
      最高法院五十二年度台上字第二八一九號判決參照）。
  (二)、查，本件系爭合約書，各立約當事人係承諾將來建屋時，就臨西側之境界內壹
      丈寬土地範圍，不阻止他人通行，並非積極相互提供土地交付他人占有使用、
      收益，而互為對價之意思，此由追加原告陳哂證稱：「（土地買受時有無通路
      ？）沒有，陳粒蓋房子時有留通路」；未○○亦證稱：「沒有。等到陳粒蓋房
      子時才有留通路，一直到現在。」，足徵立約當事人之真意係單純不阻止通行
      ，而為無償使用，參照民法第四百六十四條規定，其性質應屬使用借貸。
  (三)、又，民法第四百七十二條規定：「有左列各款情形之一者，貸與人得終止契約
      ：：：四借用人死亡者」。經查：陳粒已於五十九年一月二日死亡，則上訴人
      及追加被告自得依上開規定終止系爭合約。準此，上訴人除已以內湖五支局存
      證信函第六四六號及八十六年四月七日答辯狀之送達為終止合約之意思表示外
      ，為期慎重起見，特再以書狀繕本之送達對陳粒之繼承人即被上訴人（乙○○
      除外）及追加原告（天○○、玄○○除外）等人為終止使用借貸契約之意思表
      示。而上訴人及追加被告等人與陳粒之繼承人間之使用借貸既因終止而消滅，
      則其等為本件之請求，即屬無據。
  (四)、另乙○○、天○○、玄○○等三人，並非系爭合約之當事人，亦非陳粒之繼承
      人，則渠等提起本件訴訟，亦屬無據。
（三）系爭合約之法律性質若係互為租賃之法律關係，被上訴人及追加原告之請求亦
      無理由：
  (一)、本件未定期限之租賃契約，上訴人已依民法第四百五十條第二項前段規定終止
      之，系爭契約既因終止而消滅，被上訴人及追加原告之請求即無理由。
  (二)、再者，租賃關係之成立與存續，系基於當事人間之信任，故租賃權通常為不得
      讓與之債權，如未得出租人之同意，擅將租賃權讓與第三人時，出租人自得終
      止租約，此有最高法院三十七年上字第六八八六號判例，可資參照。而本件先
      後經最高法院以九十年度台上字第一九一號及九十二年度台上字第一四三四號
      發回更審，均一再指明系爭合約權利之讓與，於陳粒五十九年一月二日死亡後
      ，其繼承人辰○○於七十二年六月二十九日將二Ｏ之八地號土地之應有部分四
      分之一讓與乙○○、甲○○○，午○○於七十二年七月十五日將其應有部分四
      分之一出賣予林銘山，林銘山於七十三年二月十五日再讓與天○○、玄○○，
      是否有經陳大藤之同意？應予查明。對此，上訴人及追加被告於本院更(二)審已
      陳明並未同意陳粒將該系爭合約之權利（租賃權）讓與乙○○、甲○○○、天
      ○○、玄○○，並以上開未經同意讓與租賃權之事實為終止系爭合約之意思表
      示。準此，系爭契約既因終止而消滅，被上訴人及追加原告之主張，自屬無據
      。
（四）若系爭合約尚未終止，則玄○○、天○○、乙○○、甲○○○（下稱玄○○等
      四人），是否可以主張買賣不破租賃？
  (一)、按民法第四百二十五條第一項規定，出租人於租賃物交付後，承租人占有中，
      縱將其所有權讓與第三人，其租賃契約，對於受讓人仍繼續存在，此即買賣不
      破租賃也。
  (二)、經查：陳粒對陳大藤就系爭二Ｏ─九地號土地，縱依系爭合約有租賃關係存在
      ，而系爭二Ｏ─一Ｏ地號土地，因原出租人陳慶安於民國六十年三月二十五日
      讓與陳大藤並辦畢所有權移轉登記，而依買賣不破租賃之規定，系爭合約之租
      賃關係存在於陳大藤（出租人），陳粒（承租人）之間，惟玄○○等四人係自
      原承租人陳粒受讓二Ｏ─八地號土地之應有部分，此與前開得主張買賣不破租
      賃之規定有別，玄○○等四人自不得對上訴人主張租賃契約繼續存在。
  (三)、再者，被上訴人玄○○等四人分別自前手受讓原陳粒所有之二Ｏ─八地號土地
      之應有部分，然其等與前手間之買賣，係屬債之關係，僅於當事人間發生效力
      而已，並不能據以對第三人主張權利，此乃債之相對性，為民法之基本原則。
      故，玄○○等四人主張受讓原陳粒二Ｏ─八地號土地後，即成為系爭契約之當
      事人，洵屬無據。
  (四)、由上所述，可知玄○○等四人不管係主張買賣不破租賃，或因受讓而成為系爭
      契約之當事人，均屬無據。故，渠等提起本件訴訟，自屬無理由，應予駁回。
三、證據：援用第一審所提證據外，補提陳大藤繼承系統表、戶籍謄本為證。
乙、被上訴人方面：
一、聲明：求為判決：上訴駁回。
二、陳述：除與原判決記載相同者，茲引用之外，補稱：
（一）按上訴人陳稱於八十七年之前被上訴人並未留路予以通行。被上訴人以當時北
      側房屋仍未興建為由否認之。
（二）被上訴人亥○○、巳○○等與買受人通行二、三十年了，上訴人及追加被告等
      人都無異議，表示其同意權利讓與，若不讓伊等行走，就變成無尾巷，無法出
      入。
三、證據：除援用於第一審所提之證據外，補提現場圖一份及照片八幀為證。
丙、追加原告方面：
一、聲明：求為判決：追加被告及追加上訴人應容忍原告等通行臺南縣六甲鄉○○段
    第二十之九地號、及同段第二十之一○地號內，如後附表複丈成果圖乙案、建、
    第二十之九（Ｂ）部分、面積○‧○一○五公頃，田、第二十之一○（Ｂ）部分
    、面積○‧○○○四公頃土地。
二、陳述：除與原判決記載相同者，茲引用之外，補稱：被上訴人玄○○、天○○等
    人仍然設籍於系爭土地上，只是門牌號碼更改而已。
三、證據：除援用第一審所提證據外，補提被繼承人陳粒之全部除戶戶籍謄本一份、
    全戶戶籍謄本二份為證。
      理　　　由
一、按追加原告陳哂已於上訴人及追加被告提起第三審上訴後判決前之九十二年三月
    十四日死亡，上訴人具狀聲明由其繼承人Ａ○○、地○○、戌○○、宙○○、戊
    ○○○、黃○○、壬○○、Ｃ○○承受訴訟，並經最高法院於九十二年十一月二
    十七日以九十二年度台聲字第七五五號裁定准許續行訴訟（見本審卷第一五三至
    一五四頁），合先敘明。
二、按共同繼承之之遺產在分割以前，應為各繼承人公同共有，故本於遺產繼承之公
    同共有法律關係請求對造履行契約，該契約上之權利對於共同訴訟之各公同共有
    人必須合一確定；若追加原非當事人之公同共有人為當事人，自合於民事訴訟法
    第二百五十五條第一項第五款情形，依同法第四百四十六條第一項但書規定，當
    事人在第二審可任意為之，勿需他造之同意。查本件被上訴人等以被繼承人陳粒
    之繼承人身分，請求上訴人等履行其被繼承人於四十九年間所訂立之契約部分，
    因被上訴人等有無繼承該契約之權利，在陳粒之全部繼承人間必須合一確定，被
    上訴人等僅為陳粒之部分繼承人，於原審請求上訴人履行契約獲得勝訴後，上訴
    人等上訴至本院時，被上訴人等追加原非當事人之陳粒其餘繼承人即陳晒、午○
    ○、未○○、辰○○、庚○、癸○○及申○○等人為共同原告，合先敘明。又被
    上訴人等追加原非當事人之陳大藤其餘繼承人即丑○○、卯○○、辛○○、己○
    ○、丁○○、丙○○等人為被告部分，則業經上訴人等及被追加被告等人之同意
    ，並已為本案之言詞辯論，本院自應就該追加被告之訴為審理，併予敘明。
三、本件被上訴人及追加原告（以下簡稱原告）等十四人主張：被上訴人亥○○、巳
    ○○、宇○○、甲○○○及原告Ａ○○等十四人為已故之訴外人陳粒之子孫，被
    上訴人玄○○、乙○○、甲○○○、天○○（下稱玄○○等四人）分別為台南縣
    六甲鄉○○段二○之八地號土地所分割出之二○之五四至五七地號土地之買受人
    ；上訴人及追加被告（以下簡稱被告）丑○○等六人為已故陳大藤之繼承人，民
    國四十七年九月二十八日，因陳粒向訴外人陳慶安買受上開二○之八號土地，同
    日陳大藤亦向陳慶安買受同段二○之九號土地，為便於對外通行，於四十九年九
    月十日由陳慶安、陳粒及陳大藤共同書立合約書約定：「因土地買賣將來為建物
    敷地之關係，第恐後代發生糾紛，陳慶安賣渡與陳粒、陳大藤之土地，雖現已分
    筆登記，各人持有所有權狀保管收益有案，爾後同事人（應係「當」事人之誤）
    間如有人在該所有地內建築房屋者，與西側鄰接二一號之一境界應保留自南部落
    路（按即光復街）至北六甲、林鳳營間之道路（按即中山路），南至北設通路一
    丈廣（寬），俾便暢通，各無反悔異議，恐口無憑，特立本合約書三份，各執壹
    份留存後代，永久之據。」，詎上訴人竟於八十五年底將原先留供通行至光復街
    之道路挖除，並於如附表複丈成果圖乙案二○之九號內（Ｂ）部分土地北端及二
    ○之一○號內（Ｂ）部分南端（下稱系爭土地）分別設門，再於通路上遍栽果樹
    ，致伊無法通行等情。爰依繼承及契約關係，求為命上訴人及被告容忍伊通行系
    爭土地，並將地上物除去，回復原狀之判決。（本院更(一)審駁回原告請求被告除
    去地上物回復原狀部分，未據聲明不服，不在本院審理範圍）。
四、上訴人及被告則以：兩造之被繼承人陳粒、陳大藤與訴外人陳慶安簽立系爭合約
    書後，僅伊一方履行系爭合約，被上訴人通行至南邊之光復街並無困難，反觀被
    上訴人所有之土地於八十一年以前，皆種植蔬菜而未留通路，嗣後更將合約書所
    定土地之大部分售於他人，該他人於八十二年間興建房屋時，始依建築法規留下
    道路。被上訴人自簽約以來，既未曾提供土地俾供相互通行，且系爭合約之性質
    應屬未訂有期限之使用借貸，各當事人自得隨時終止合約；而伊等已以存證信函
    及訴狀為終止合約之意思表示。縱認該合約屬於租賃性質，亦經伊依民法第四百
    五十條第二項前段規定以訴狀終止之。被上訴人訴請伊容忍其通行系爭土地，即
    屬無據，更與誠信原則有違。茍系爭合約之性質係互為租賃，仍衹生債權效力。
    被上訴人玄○○等四人僅受讓原承租人陳粒所有土地，非自出租人陳大藤受讓系
    爭土地，自與民法第四百二十五條規定有間，尚不得主張租賃契約對伊等繼續存
    在；況系爭合約「：：爾後同事人（應係當事人之誤）間如有人在該所有地內建
    築房屋者，：：：南至北設通路一丈廣（寬），俾便暢通：：。」之約定，其真
    意應在於日後建屋時消極的保留鄰地以供通行，並非積極的交付土地供對方使用
    。被上訴人據以主張該債權契約對陳大藤之繼承人繼續存在，尤非有理等語，資
    為抗辯。
五、查本件被上訴人及原告主張被上訴人亥○○、巳○○、宇○○、甲○○○與原告
    為已故即訴外人陳粒（於五十九年一月二日去世）之子孫；被上訴人乙○○、甲
    ○○○、天○○及玄○○則分別為坐落由臺南縣六甲鄉○○段第二○之八地號土
    地所分割出之同段第二○之五四、之五五、之五六及之五七地號等四筆土地之買
    受人；至上訴人等及被告則為訴外人陳大藤（於七十五年五月二十五日去世）之
    繼承人；於四十七年九月二十八日因陳粒向訴外人陳慶安買受其所有而坐落臺南
    縣六甲鄉○○段第二○之八地號土地，且同日訴外人陳大藤亦向訴外人陳慶安購
    買其所有之同段第二○之九地號土地，三方為便於前揭土地之對外通行，乃連同
    陳慶安所有之同段第二○之一、二○之十地號土地，於四十九年九月十日共同書
    立合約書，而合約書中所指之「南部落」即指台南縣六甲鄉○○街，「北六甲、
    林鳳營間之道路」即指台南縣六甲鄉○○路；另上訴人等確於八十五年底將原先
    留置通行至台南縣六甲鄉○○街之通路挖除，並於如附表複丈成果圖乙案第二○
    之九地號中（Ｂ）部分土地之北端，及同段第二○之十地號中（Ｂ）部分南端，
    分別架設門障；且於原通行之通路上遍栽果樹，致被上訴人等無法通行之事實，
    已據被上訴人等及原告分別於原審、本院審理時陳述明確，並有其所提出之合約
    書、內湖第五支局第六四六號存證信函各一份、土地登記簿謄本共八份、戶籍登
    記謄本共三份、繼承系統表一份，與上訴人等所提出之戶籍登記謄本影本共八份
    、土地登記簿謄本影本共十二份、繼承系統表一份附卷可參（見原審卷第七、九
    、八十四至八十七頁，本院上字卷第七十七至一二三頁，本院更(一)卷第七十九至
    九十四、一五九至一六四頁）；並經原審及本院前前審分別至現場勘驗，且由原
    審法院囑託臺南縣麻豆地政事務所派員鑑測屬實，分別制有勘驗筆錄、現場圖各
    二份及臺南縣麻豆地政事務所八十六年三月二十四日八十六所二字第二四五八號
    函附之複丈成果圖一份在卷可參（見原審卷五十六至五十九、六十三至六十四頁
    ，本院上字卷第四十二至四十五頁）；上訴人及被告對於系爭合約書之真正及上
    訴人確有在系爭土地上架設門障、栽種果樹等情不爭執，應堪信被上訴人及原告
    上開主張為真正。
六、被上訴人及原告復主張訴外人陳粒、陳慶安及陳大藤三方係為便於前揭土地之對
    外通行，乃連同陳慶安所有之同段第二○之一、二○之十地號土地，共同書立系
    爭合約書，而就合約書中所載：「：：俾便暢通，各無反悔異議，恐口無憑，特
    立本合約書三份，各執壹份留存後代，永久之據」等文字觀之，顯然雙方意使該
    契約永久有效並對後世子孫及承受之後手有效，且任何一方不得任意終止，以達
    通行之目的。因之上訴人及被告等應容忍被上訴人及原告等通行臺南縣六甲鄉○
    ○段第二十之九地號、及同段第二十之十地號內，如後附表複丈成果圖乙案所示
    之土地，並將前揭土地上之地上物除去以回復原狀等情，業據其提出前揭合約書
    、現場圖各一份及照片八幀附卷可參（本院更(二)卷第九十三、一一六至一一九頁
    ）；上訴人及被告對於前揭合約書之真正及上訴人等確有在前述土地上架設門障
    、栽種果樹等情不爭執，惟以前揭情詞置辯，則本件應予審究者厥為系爭合約書
    之法律性質及其約定內容之目的為何？上訴人及追加被告主張終止系爭合約是否
    有據？上開二０之八號土地之買受人得否主張系爭合約之權利？經查：
（一）被上訴人及原告主張負有提供其所有而坐落臺南縣六甲鄉○○段第二十之九地
      號、及同段第二十之十地號，如附表複丈成果圖乙案、建、第二十之九（Ｂ）
      部分、面積○‧○一○五公頃，田、第二十之十（Ｂ）部分、面積○‧○○○
      四公頃土地，以供合約書之當事人即訴外人陳粒、陳慶安通行義務之陳大藤，
      業於七十五年五月二十五日死亡，至其繼承人為上訴人酉○○、Ｂ○○、寅○
      ○、子○○及被告丑○○、卯○○、辛○○、己○○、丁○○及丙○○等十人
      ；另擁有通行前揭第二○之九、二○之十地號土地權利之訴外人陳粒，亦已於
      五十九年一月二日死亡，而其繼承人有被上訴人巳○○、宇○○、亥○○、甲
      ○○○及原告Ａ○○、地○○、戌○○、宙○○、戊○○○、黃○○、壬○○
      、Ｃ○○、午○○、未○○、辰○○、庚○、癸○○、申○○等之事實，有前
      揭繼承系統表及戶籍謄本附卷可參，且為兩造所不爭執，應屬真實。而按繼承
      人自繼承開始時，除民法另有規定外，承受被繼承人財產上之一切權利、義務
      ；又繼承人對於被繼承人之債務，負連帶責任；民法第一千一百四十八條第一
      項前段、第一千一百五十三條第一項分別定有明文。則本件就前揭合約書之權
      利義務而言，訴外人陳大藤依系爭合約所負之義務，即為其債務，自應由上訴
      人及被告等人負連帶責任；而被上訴人巳○○、宇○○、亥○○、甲○○○及
      原告等依法自得本於遺產繼承之公同共有法律關係，行使其被繼承人即訴外人
      陳粒就契約所生之權利。
（二）次經本院核閱前揭合約書內容以察，其上係記載：「立合約書人：：因土地買
      賣將來為建物敷地之關係，第恐後代發生糾紛，陳慶安賣渡與陳粒、陳大藤之
      土地，雖現已分筆登記，各人持有所有權狀保管收益有案，爾後同事人（按應
      為當事人）間如有人在該所有地內建築房屋者，與西側鄰接二一號之一境界應
      保留自南部落路至北六甲、林鳳營間之道路，南至北設通路一丈廣，俾便暢通
      ，各無反悔異議，恐口無憑，特立本合約書三分，各執壹份，留存後代永久之
      據」等語（見原審卷第七頁）；按解釋私人之契約應通觀全文，及斟酌立約當
      時之情形，以期不失立約人之真意；且解釋契約，固須探求當事人立約時之真
      意，不能拘泥於契約之文字，但契約文字業已表示當事人真意，無須別事探求
      者，即不得反捨契約文字而更為曲解（最高法院十七年度上字第一一一八號及
      同院十八年度上字第一七二七號判例參照），訴外人陳粒、陳慶安及陳大藤三
      方就系爭通路所為之前開合約書「約定」，不僅訴外人陳慶安、陳粒等得通行
      陳大藤之土地鄰西側地界約一丈之範圍，以至南側之光復街（即南部落），且
      訴外人陳大藤、陳粒亦得通行陳慶安之土地同寬度之範圍以至中山路（即北六
      甲、林鳳營間之道路）；而訴外人陳慶安往南或陳大藤往北時，亦均得通行陳
      粒之土地鄰西側地界約一丈之範圍；又系爭四筆土地，南北相鄰排列，究系爭
      合約之文義顯係訴外人陳粒、陳慶安及陳大藤三方為解決相鄰土地間通行問題
      所訂立，且觀契約之用語意達南北通行之目的，並使該契約永久有效及對後世
      子孫及承受之後手亦受拘束，足見該契約之性質應屬任何一方不得任意終止之
      「物相互交換使用」無名契約，應無疑義。況上訴人亦一再陳稱之前伊等均有
      依約留設通路，上訴人亦不否認被上訴人等所出售之土地於八十二年間建築房
      屋時，亦照系爭契約之約定保留通路以供不特定之人南北通行。若雙方（即訴
      外人陳粒、陳慶安及陳大藤之繼承人）無此認知，則又豈會多年來均留設道路
      ，以供通行？
（三）雖上訴人及被告抗辯：系爭合約為使用借貸之性質，其等自得因使用人死亡而
      終止或因未定期限而得隨時終止系爭合約云云，然按系爭土地既由所有人間約
      定提供交互使用，即提供自己之土地供他人使用為代價，而使用他人之土地，
      並非無償，自不能認屬使用借貸；而既不為土地所有權之移轉或當事人間並無
      相互移轉所有權之意思，亦不能認屬互易之法律關係；此參酌最高法院七十五
      年三月十一日七十五年度第五次民事庭會議決議：「關於土地之約定交互使用
      ，即提供自己之土地供他人使用為代價，而使用他人之土地，並非無償，不能
      認為使用借貸；既不為土地所有權之移轉，亦不能認為互易」之意旨亦明，是
      本件合約既不具有使用借貸之性質，則上訴人及被告主張業以存證信函或訴狀
      終止使用借貸契約云云，尚非有據。
（四）再上訴人及被告另辯稱縱系爭契約為租賃契約之性質，因未定有期限，伊等亦
      得主張終止契約云云，然按按租賃未定期限者，各當事人得隨時終止契約。民
      法第四百五十條第二項前段固有明文；然查依本件「合約書」約定「因土地買
      賣將來建物敷地關係，第恐後代發生糾紛：：與西側鄰接二一號之一境界應保
      留自南部落至北六甲、林鳳營間之道路，南至北設通路一丈廣，俾便通暢，各
      無反悔異議，恐口無憑，特立本合約書三份，各執壹份留存後代，永久之據」
      為內容文字以觀，無論契約之性質為何，其目的在於使南至北之道路通暢，並
      立約作為永久之據，此為立約當時各所有人之真意，而與一般之使用借賃或租
      賃契約有期間限制迴異，則依交換使用之原意，及誠實信用之原則，應認雙方
      當事人均不能隨時任意終止系爭合約，而為阻礙南北通暢之行為，如任一方得
      主張終止該契約，實與契約之精神相違，且失去訂立契約之目的，是上訴人及
      被告上開所辯，亦屬無據。
（五）至上訴人及被告另辯稱同段第二○之一○地號土地，係伊等之被繼承人陳大藤
      於六十年三月二十五日向陳慶安買受取得，不在系爭合約範圍內，被上訴人等
      自不得依民法第四百二十五條之規定，主張系爭合約對陳大藤之繼承人繼續存
      在云云，並提出前揭土地登記簿謄本為證；按系爭合約書之性質係屬「物相互
      交換使用」之無名契約類型，已如前述，參酌兩造之前手即陳大藤、陳粒與訴
      外人陳慶安係於四十九年間簽立前揭合約書，彼此約定由訴外人陳慶安提供同
      地段二○之一、二○之十，陳粒提供第二○之八，陳大藤提供第二○之九等地
      號之土地作為通行臺南縣六甲鄉○○○路、光復路使用，雖其中第二○之十地
      號土地，於六十年間由陳慶安出售予陳大藤，惟在此之前第二○之十地號土地
      已由陳慶安依約提供陳大藤、陳粒等人通行多時，此觀之該第二○之十地號土
      地係位於南側通往光復街，自四十九年簽約之後，被上訴人等人經該地通行至
      南邊之光復街並無任何困難（見上訴人等於本院前審八十六年十二月二日之辯
      論狀第二頁以下）；及陳粒於五十二年四月間即居住在臺南縣六甲鄉○○村○
      ○街一○二號，平日均利用系爭土地通行至光復街，故其住所之門牌後經整編
      為光復街，亦有該部分之戶籍謄本及台灣電力公司新營區營業處八十八年二月
      二十三日函可參（本院更(一)卷第九十五頁），按系爭合約書係為解決相鄰土地
      通行而訂，且契約當事人並已依約預留出供通行之土地，而具備公示之作用，
      為維持法律秩序之安定性，契約當事人若將其土地讓與該知情之第三人，系爭
      合約書對於該第三人仍應繼續存在，查陳大籐本同為系爭合約契約之當事人，
      而該合約所規範之土地亦包括系爭二０之十部分，對該土地應提供通行一情，
      自難諉為不知情，即亦無遭受不測損害之虞，且該合約訂立之目的本即為保持
      系爭土地南北暢通，陳大籐於受讓系爭二０之十號土地斯時就上開買受之土地
      應同受系爭合約之拘束，方屬合理，是上訴人上開所辯，洵無足採。
（六）另查被上訴人玄○○、天○○、乙○○及甲○○○等四人，其中被上訴人玄○
      ○、天○○係於七十三年二月十五日向訴外人林銘山買受，訴外人林銘山則於
      七十二年七月十五日向陳粒之繼承人午○○買得，至被上訴人乙○○及甲○○
      ○則係受讓自陳粒之繼承人辰○○，以上均有土地登記謄本（見原審卷第一一
      頁、本院上字卷第一一一頁至一二三頁）在卷可佐，惟訴外人陳粒原係第二○
      之八地號土地之所有權人，依系爭合約書所定，本即有通行訴外人陳大藤所有
      同段第二○之九、二○之十地號土地之權利，則其繼承人及其後手等出賣第二
      ○之八地號土地予被上訴人玄○○等四人時，衡情自應認已將該第二○之八地
      號土地所附隨之通行陳大藤所有同段第二○之九、二○之十地號土地之權利讓
      與被上訴人玄○○等四人；否則被上訴人玄○○等四人購地何用？且若未受讓
      或輾轉受讓上開訴外人陳粒之權利，焉需無償保留通路，參以渠等對上訴人等
      行使權利時復提出其前手陳粒與陳大藤、陳慶安所訂立之系爭合約書為據，益
      徵被上訴人玄○○、天○○、乙○○、甲○○○等四人通行系爭土地之權利已
      輾轉受讓自訴外人陳粒，按債權之讓與一經通知債務人即生債權讓與之效力，
      為民法第二百九十七條第一項所明定，被上訴人乙○○、甲○○○、天○○及
      玄○○等四人買受坐落第二○之八地號土地所分割出之同段第二○之五四、之
      五五、之五六、之五七地號土地，其目的係為建屋，而其於建屋時已依其前手
      陳粒與陳大藤、陳慶安所訂立之系爭合約規定保留通路，已如前述，復為上訴
      人所不爭執，顯見渠等已受讓系爭契約上之通行權，且為上訴人所明知，甚而
      被上訴人等起訴時，已於書狀中陳明，而書狀之送達亦發生通知之效力；因此
      該債權讓與應已對上訴人等生效，亦無疑義。第按本件基於互相提供土地做為
      南北通行道路使用之特殊性，其通行之人應屬不特定，即就契約目的在於互相
      利用土地通行之觀點，其應不具人格性，而非屬租賃契約之性質，是自無所謂
      租賃權讓與應得出租人同意之適用，因此上訴人等以被上訴人玄○○等四人與
      前手陳粒間之買賣，係屬債之關係為由，認不能對伊主張租賃契約上之通行權
      利云云，亦不足採。
（七）末查上訴人等又辯稱：被上訴人等可由北邊之巷道通到中山路，另中山路二二
      一巷十五弄有四米計劃道路亦可通行光復街及中山路云云；然就系爭合約內容
      「：：爾後同事人（按應係當事人）間如有人在該所有地內建築房屋者，與西
      側鄰接二一號之一境界應保留自南部落路至北六甲、林鳳營間之道路（即現在
      之光復路及中山路），南至北設通路一丈廣，俾便通暢：：」等文字及精神以
      觀，其已明確表示需雙方相互提供通行道路以貫穿南北，始稱為暢通，進而始
      達當初訂定系爭合約書之目的；故上訴人及被告稱被上訴人等可由北邊之巷道
      通行中山路，實與雙方先人所立合約書之契約本意及精神相悖。至伊等復主張
      臺南縣六甲鄉○○村○○路二二一巷十五弄空地部分，未來將有四米計劃道路
      云云，然就該部分道路現仍尚未施工，且依目前現況，該弄之空地上置有停車
      棚架，且在通路間相隔一條水溝，及有二十三公分之落差等情，亦據本院前前
      審至現場勘驗無訛，自難作適宜之通行；況參酌系爭通道之現場圖及照片以觀
      ，可知上訴人等將系爭土地以鐵柵欄圍住亦僅能阻止被上訴人等通行，並使系
      爭土地成為荒廢無法使用之空地，對上訴人等而言並未因此增加利益，上訴人
      等之行為亦顯然違反誠信原則。從而上訴人上開主張，仍不能採為有利於其之
      認定。
七、末按本件系爭合約中負有提供所有坐落臺南縣六甲鄉○○段二○之九地號、及同
    段二○之一○地號如後附複丈成果圖乙案建二○之九（Ｂ）部分面積零點零壹零
    伍公頃、田二○之一○（Ｂ）部分面積零點零零零肆公頃土地供合約書之當事人
    陳粒、陳慶安通行義務之陳大藤，業於七十五年五月二十五日死亡，其繼承人現
    有上訴人酉○○、Ｂ○○、寅○○、子○○及追加被告丑○○、卯○○、辛○○
    、己○○、丁○○、丙○○等十人，陳大藤依系爭合約所負之義務，即為其債務
    ，自應由該繼承人負連帶責任。又擁有通行上開二○之九、二○之十地號土地權
    利之陳粒，亦已於五十九年一月二日死亡，其繼承人現有被上訴人巳○○、宇○
    ○、亥○○、甲○○○及追加原告Ａ○○、地○○、戌○○、宙○○、戊○○○
    、黃○○、壬○○、Ｃ○○、午○○、未○○、辰○○、庚○、癸○○、申○○
    等人，自得本於遺產繼承之公同共有法律關係行使其被繼承人契約上之權利。另
    被上訴人天○○、玄○○、乙○○、甲○○○等四人如前所述基於彼等已受讓自
    陳粒於系爭契約上之權利，亦得請求契約義務人允許其通行前揭土地。今上訴人
    寅○○、酉○○、子○○、Ｂ○○等四人於八十五年底將原先通行至光復路之通
    路挖除，並於如後附複丈成果圖乙案建二○之九（Ｂ）部分土地之北端及二○之
    一○（Ｂ）部分南端分別架設門障，且於原通行之通路上遍栽果樹，致他人無法
    通行。從而，被上訴人及追加原告本於繼承及契約關係，請求上訴人及追加被告
    等應共同容忍彼等通行臺南縣六甲鄉○○段二○之九地號、及同段二○之一○地
    號內，如後附複丈成果圖乙案建二○之九（Ｂ）部分面積零點零壹零伍公頃、二
    ○之一○（Ｂ）部分面積零點零零零肆公頃土地，並命設置障礙阻止他人通行之
    上訴人寅○○、酉○○、子○○、Ｂ○○等四人將其上之地上物除去，回復原狀
    ，於法有據，應予准許。原審就前揭被上訴人請求部分為其勝訴之判決，於法並
    無不合，上訴意旨指摘原判決不當，求予廢棄改判，為無理由，應駁回其上訴。
    被上訴人追加其公同共有人之Ａ○○、地○○、戌○○、宙○○、戊○○○、黃
    ○○、壬○○、Ｃ○○、午○○、未○○、辰○○、庚○、癸○○、申○○等人
    為原告，追加上訴人之其餘共同繼承人丑○○、卯○○、辛○○、己○○、丁○
    ○、丙○○為被告，請求該追加被告應共同與上訴人容忍追加原告與被上訴人通
    行臺南縣六甲鄉○○段二○之九地號、及同段二○之一○地號內，如後附複丈成
    果圖乙案建二○之九（Ｂ）部分面積零點零壹零伍公頃、二○之一○（Ｂ）部分
    面積零點零零零肆公頃土地，亦無不合，應予准許。至被上訴人及追加原告於本
    審已撤回其原審及追加之訴假執行之聲請，上訴人及追加被告其等陳明願供擔保
    為准免假執行之宣告，即無必要，一併敘明。
八、本件事證已臻明確，兩造其餘攻擊防禦方法與本件判決結果無涉，爰不一一論述
    ，併此敘明。
九、據上論結，本件上訴為無理由，追加原告之訴為有理由，依民事訴訟法第四百四
    十九條第一項、第八十五條第二項，判決如主文。
中　　　華　　　民　　　國　　九十三　　年　　　四　　　月　　二十　　　日
　　　　　　　　　　　　　　　　　　臺灣高等法院臺南分院民事第二庭
~B1審判長法官　吳　　志　　誠
~B2　　　法官　李　　素　　靖
~B3　　　法官　周　　素　　秋
右為正本係照原本作成。
如對本判決上訴，須於判決送達後二十日內向本院提出上訴狀；未表明上訴理由者，
應於上訴後二十日內向本院提出理由書。
中　　　華　　　民　　　國　　九十三　　年　　　四　　　月　　二十一　　日
~B法院書記官　劉　　清　　洪
